【裁判字號】    97,上易,245
【裁判日期】    970610
【裁判案由】    詐欺
【裁判全文】
臺灣高等法院臺南分院刑事判決         97年度上易字第245號
上  訴  人  臺灣臺南地方法院檢察署檢察官
被      告  丙○○
                    現於臺灣高雄第二監獄
            乙○○
上列上訴人因被告詐欺案件，不服臺灣台南地方法院97年度易緝
字第3號中華民國第一審判決（起訴案號：臺灣台南地方法院檢
察署95年度偵字第10137號），提起上訴，本院判決如下：
    主  文
上訴駁回。
    理  由
一、公訴意旨略以：被告丙○○曾因槍砲彈藥刀械管制條例、恐
    嚇等案件，經判處有期徒刑各8月及3月，應執行有期徒刑10
    月確定，並於民國89年10月16日執刑完畢。猶不知悔改，復
    與被告乙○○共同在臺南縣新營市○○路200巷17弄6號，經
    營信合企業社，渠等明知因積欠他人及地下錢莊龐大債務，
    已無資力清償，竟意圖為自己不法之所有，基於共同詐欺之
    犯意聯絡，自94年1月底起至同年3月間，丙○○與乙○○二
    人陸續至高雄市向陳春城借款新台幣（下同）750萬元，惟
    為取信於陳春城，乃由丙○○以其所有之台南縣東山鄉○○
    段科里小段第806之1號等十餘筆土地之所有權狀交陳春城收
    執，並稱願提供上開土地為設定抵押，且開立姜博正（另為
    不起訴處分）之支票（付款人為台南區中小企業銀行、支票
    編號BQ0000000、票面金額為950萬元）一紙為擔保，另稱其
    承攬中華工程公司之工程將於94年3月15日完工，屆時將有
    約1200萬元之工程款可供償還，丙○○並將設於日盛銀行請
    款帳戶之存摺、印鑑交陳春城保管，陳春城不疑有他，如數
    交付借款。嗣上開支票到期時卻遭退票，陳春城為保有其債
    權，即向地政單位辦理上開土地抵押權之設定，卻發現該等
    土地早在93年12月6日即遭法院查封為禁止處分；之後陳春
    城欲再以日盛銀行存摺、印鑑提領上揭之工程款時，卻發現
    丙○○於94年5月20日將請款帳戶變更至台南區中小企銀白
    河分行；再經陳春城質問後，丙○○方交出該銀行之存摺、
    印鑑由陳春城保管，並約定94年6月3日一起前往領款，然丙○○卻已於94年6月1日將請款帳戶再變更至合作金庫銀行，
    且所有工程款項業經丙○○夫妻二人提領一空，陳春城追償
    不著始知受騙。因認被告丙○○、乙○○等二人共同涉犯刑
    法第339條第1項詐欺取財罪嫌。
二、證據能力
  (1)告訴人丁○○於警訊之指訴，被告不同意作為證據，依刑事
    訴訟法第159條第1項、第159條之5第1項之規定，告訴人丁○○先前於警詢之證述並無具有較可信之要件，即不符合例
    外得作為證據之要件規定，自無證據能力；又告訴人丁○○
    於偵查中之指訴，係被告以外之人於審判外之陳述，未經具
    結，被告復否認其證據能力，依刑事訴訟法第158條之3規定
    ，自不得作為證據。
  (2)臺灣票據交換所台南縣分所退票理由單影本乙紙，則係從事
    業務之人於通常業務過程所須製作之證明文書，本院亦查無
    該文書有何故意登載不實之顯不可信之情況，依照同法第15
    9條之4第2款之規定自得採為本案認定事實之證據；土地所
    有權狀影本34張、台南縣白河地政事務所土地登記第二類謄
    本影本10紙，均係公務員職務上製作之證明文書，本院查無
    該等文書有何故意登載不實之顯不可信之情況，依照同法第
    159條之4第1款之規定自得採為本案認定事實之證據；另原
    審依被告聲請調取之中華工程股份有限公司採購合約書乙份
    、中華工程股份有限公司96年09月11日（九六）中工營字00
    0721-113號函，均係從事業務之人於通常業務過程所須製作
    之證明文書，本院亦查無該文書有何故意登載不實之顯不可
    信之情況，依照同法第159條4第2款之規定自得採為本案認
    定事實之證據。
三、按犯罪事實應依證據認定之，無證據不得認定犯罪事實，刑
    事訴訟法第154條第2項定有明文。又檢察官就被告犯罪事實
    ，應負舉證責任，並指出證明之方法，刑事訴訟法第161條
    第1項定有明文，因此檢察官對於起訴之犯罪事實，應負提
    出證據及說服之實質舉證責任。其所提證據之證明力必須達
    於使法院確信起訴之犯罪事實為真實程度，倘其所提出之證
    據，不足為被告有罪之積極證明，或其闡明之證明方法，無
    從說服法官以形成被告有罪之心證，而有合理懷疑存在者，
    基於無罪推定之原則，即應為被告無罪判決之諭知（最高法
    院76年台上字第4986號判例、91年度台上字第5597號、92年
    度台上字第128號、第711號判決意旨參照）。且刑法第339
    條第1項之詐欺罪，以意圖為自己或第三人之不法之所有，
    施用詐術使人陷於錯誤而交付財物為犯罪構成要件；如行為
    人欠缺不法所有之意圖或無施用詐術之行為或其所用之方法
    ，不能認為詐術，亦不致使人陷於錯誤，即不得以詐欺罪相
    繩（最高法院46年台上字第260號判例意旨參照）。故民事
    債務當事人間，若有未依債務本旨履行給付之情形，原因非
    一，其因不可歸責之事由致無法給付，甚至債之關係成立後
    ，始惡意遲延給付，皆有可能，非必出於自始無意給付之詐
    欺罪一端，若無積極證據之情形，自難單以被告單純債務不
    履行之狀態，即推定被告自始即有不法所有之意圖而施用詐
    術。故本件公訴人自應就上開被告共同詐欺取財之構成要件
    ，負有提出達於使本院確信真實程度證據之實質舉證責任，
    否則即應基於無罪推定之原則，為被告無罪判決之諭知甚明
    。
四、本件公訴人認被告涉犯共同詐欺取財罪，無非以告訴人丁○○於警訊、偵查中之指訴、臺灣票據交換所台南縣分所退票
    理由單影本乙紙、94年3月19日簽發之面額950萬元本票1紙
    、土地所有權狀影本34張、台南縣白河地政事務所土地登記
    第二類謄本影本10紙及被告2人於警訊、偵查中之供述為其
    依據。訊據被告丙○○、乙○○均否認有共同詐欺取財犯行
    ，被告丙○○辯稱：向丁○○借款750萬元係供伊承包中華
    工程公司之工程之相關填土工程的工資等款項，當時伊僅係
    手頭比較緊，但並沒有積欠地下錢莊大筆債務；伊於借款75
    0萬元之前曾先向告訴人借款200萬元，當時早已將所有之台
    南縣東山鄉○○段科里小段第806之1號等十餘筆土地之所有
    權狀、印鑑章，交付告訴人收執，欲供告訴人移轉過戶或設
    定抵押以為借款之擔保，當時該土地尚未被查封，仍可辦理
    移轉，如果借款當時已經被查封，告訴人豈願借款給伊，伊
    係借款後才收到查封通知，告訴人係土地代書對此很專業，
    伊先拿權狀給告訴人查核徵信後，才願意借錢給伊，如果借
    款當時已經被查封，告訴人豈願借款給伊，且告訴人亦不是
    因為伊有那些土地才願借錢給伊；係因伊承包中華工程公司
    之工程，有工程款可領取，且告訴人曾派土方業者及介紹人
    甲○○經理去參與伊與中華工程公司的會議後，認還有很多
    工程款可以領，才願意借款給伊，土地只是擔保品；又中華
    工程公司之工程款要匯入日盛銀行帳戶，伊就是要將該款交
    給告訴人丁○○領取，故交給告訴人伊之日盛銀行請款帳戶
    之存摺、印鑑，因中華工程公司之工程出問題，才沒有工程
    款供告訴人可以支領；後來因為中華工程公司與伊和解，所
    以伊才會有一筆五百萬元的入帳，但因伊還有其他工資、材
    料、車資等費用需要支付給他人，還要顧及其他人的生活費
    用，不能讓告訴人全部領走等語。被告乙○○則辯稱：信合
    企業社於借款當時營運正常，並有中華工程公司之工程款12
    00萬元可以請領，應有能力清償借款等語。
五、經查：
  (一)本件被告段至昇與其妻乙○○在臺南縣新營市○○路200巷1
    7弄6號，經營信合企業社，自94年1月底起至同年3月間，被
    告2人陸續至高雄市向告訴人丁○○借款新台幣（下同）750
    萬元，並以前已交告訴人收執其所有之台南縣東山鄉○○段
    科里小段第806之1號等十餘筆土地之所有權狀，稱願提供上
    開土地為移轉或設定抵押為擔保，並將設於日盛銀行請領中
    華工程工程款帳戶之存摺、印鑑交告訴人保管，另交付支票
    ，告訴人始如數交付借款。嗣支票屆期經告訴人提示遭退票
    ，而上開土地在93年12月6日即遭法院查封禁止處分，被告
    於94年5月20日將請款帳戶變更至台南區中小企銀白河分行
    ，並於94年6月1日將請款帳戶再變更至合作金庫，且由乙○○夥同會計小姐提領所有工程款項五佰萬元等情，為被告2
    人所不否認，核與證人即告訴人丁○○於共同被告乙○○之
    審理中結證情節大致相符，並有臺灣票據交換所台南縣分所
    退票理由單影本乙紙（見偵2卷第43頁）、94年3月19日簽發
    之面額950萬元本票1紙（見警卷第29頁）、土地所有權狀影
    本34張（見偵2卷第9至42頁）、台南縣白河地政事務所土地
    登記第二類謄本影本10紙（見偵2卷第44至53頁）在卷可稽
    ，此部分事實自堪採信。
  (二)
  (1)證人丁○○於原審審理中具結證稱：「（問：你如何認識被
    告丙○○及被告乙○○？）經由高雄區中小企業銀行經理甲○○及阮律師介紹認識的。（問：他們兩人介紹被告二人給
    你認識是因何事？）因為甲○○與我老婆是銀行同事，甲○○跟被告丙○○、被告乙○○投資砂石公司，有承包中華公
    司土方工程，才介紹被告二人與我認識。（問：介紹被告丙○○讓你認識所為何事？）是要向我借款。（問：被告丙○○是否確有承包中華公司的工程？）是的。（問：被告丙○○後來有無再向你借款？）有的。他陸續從94年1月份開始
    至3月中旬向我借款總共750萬元，因被告丙○○要趕在3月
    份完成中華公司承包的工程。（問：94年1月份以後借款的
    部分有無拿其他擔保品？）有的。被告丙○○有拿二、三十
    筆的土地所有權狀給我要作擔保，並表示如無法還錢時可以
    過戶或設定抵押權；並有拿中華工程請款的存摺及印鑑章給
    我，且表示如中華工程有將工程款撥下時我可以直接去取款
    用以抵償借款。（問：你們借款有無約定利息？）93年11月
    份第一筆約定月息四分利，一百萬元每月利息四萬元。我有
    領到一至二個月的利息，大約八萬元。（問：你陳述被告丙○○陸續向你借款總共750萬元，被告丙○○大約多久向你
    借款？）被告丙○○大約二、三天就會向我借款，因為他要
    支付卡車司機的運費，金額三至五十萬元不等。（問：之前
    你借款給他人時，你有無設定抵押？）不一定有設定抵押，
    有時候只是信用貸款給他人，通常信用貸款的金額不高大約
    一、二十萬元，超過百萬元的借款我會要求設定抵押。被告
    丙○○的情形比較特殊，是因為銀行經理甲○○及阮律師介
    紹，所以我認為比較沒有問題，且有承包工程，並有足夠擔
    保品及銀行存摺留給我。（問：為何本件借款超過百萬元沒
    有設定抵押？）因為我有拿到二、三十張的土地所有權狀，
    我隨時可以去辦理設定，且我有拿到中華工程公司請款的存
    摺及印鑑，對我的保障我認為已經足夠。（問：你難道不知
    土地權狀無法看出該筆土地是否已經遭其他人設定抵押？）
    我知道。因為第一筆借款時拿給我設定抵押的土地我是第一
    順位的抵押權人，所以我信任被告丙○○他們，第二筆借款
    時我就沒有特別去注意，我沒有去地政機關查詢。（問：被
    告二人是否確實有承包中華工程公司之工程？）有的。（問
    ：你跟被告丙○○之間借款模式是陸續發生的，你們是否有
    簽立借據或提供任何保證？）有的。被告丙○○有拿姜博正
    名義之支票給我。（問：被告丙○○所有的土地所有權狀及
    姜博正名義之支票及被告丙○○日盛銀行帳戶存摺及印鑑，
    是被告丙○○交給你的？抑或被告乙○○交給你的？）姜博
    正之支票（支票編號BQ0000000）是被告二人一起拿給我的
    ，日盛銀行請款帳戶之存摺、印鑑及土地所有權狀好像是甲○○拿給我的。（問：你收受上開三樣東西（權狀、支票、
    存摺）是否作為你借款的擔保？）是的。（問：你認為這些
    擔保品是否足夠擔保你的借款？）足夠。（問：這三樣擔保
    品是同時給你，抑或支票跳票後才交給你土地所有權狀或日
    盛銀行請款帳戶之存摺、印鑑？）土地所有權狀及日盛銀行
    請款帳戶之存摺、印鑑是借款之前就交給我，姜博正後來退
    票的支票是94年3月初被告二人拿給我的讓我作保證之用，
    因為被告告訴我他們三月中旬可以向中華工程公司請領工程
    款，後來一直沒有拿到，且告訴我與中華工程公司有糾紛，
    才會在94年3月初補開姜博正支票（支票編號BQ0000000）。
    （問：被告丙○○當初告訴你他們承攬中華工程公司之工程
    ，是否有提出與中華工程公司之合約書供你閱覽？）有的，
    被告只有拿一份工程合約給我，並有影印乙份在我那裡，工
    程內容好像是高速公路交流道工程。（問：你既然曾經擔任
    代書，為何沒有查證土地所有權狀有無受到保全處分？）我
    擔任代書是十多年前的事情，且我很信任被告丙○○，因為
    是銀行經理甲○○等人介紹，另有工程款壹仟多萬元可以領
    ，且請款存摺及印鑑也在我這裡，已經足夠擔保我的借款，
    就沒有再查詢。」等語（見原審95年易字第1046號卷第197
    至204頁）。
  (2)又證人甲○○於本院審理時到庭亦證述：「（當初去向丁○○借貸的時候，過程為何？）確實時間我不大記得，當初我
    記得，一開始向丁○○借二百萬元，因被告有承包工程，我
    也算合夥人，也幫忙調度財務，我找到丁○○先生，說被告
    願意提供土地所有權狀借貸，被告提出很多土地所有權狀，
    其中我陪丁○○挑出比較完整的土地所有權狀，設定兩百萬
    元，也借了兩百萬元。（還沒有借款之前，我們是否將所有
    權狀交給丁○○？）幾十張的所有權狀，丁○○挑了一、二
    張來用之外，其他的所有權狀也都還放在丁○○那邊。…（
    我是不是還沒借到款就將土地所有權狀、印鑑證明，放在丁○○那邊，看他是要過戶或是設定抵押？）是的，所有權狀
    係我拿過去的，印鑑證明應該也是一併拿過去的。（丁○○
    要借錢給我時，有委託你一同參與，我們跟中華工程公司的
    開會情形如何？）丁○○曾與我有一天一大早去看中華工程
    公司工地，看中華工程進行中有發生到底還要多少土方，才
    可以完工。…（丁○○是否經過你的介紹，才向丙○○借款
    的？）是的。…（就當時候中華工程公司工程款，依你所知
    被告可以拿到多少錢？）我確定應該可以拿到壹仟多萬元。
    」等語（本院卷第85至89頁）。
  (3)參互以觀，足見證人丁○○之所以願陸續借款予被告2人，
    係因被告二人借款係經由其所信賴之高雄區中小企業銀行經
    理即證人甲○○及阮律師介紹認識的，且查證被告二人確實
    有承包中華工程公司之工程，有高額之工程款可資領取，借
    款之用途係為支付工程所需之費用，復又提供上開權狀、支
    票、存摺等物憑供擔保，其審度上開諸條件，認被告2人之
    信用條件及還款能力無虞而借款並要求支付之高額利息等情
    ，已足認定。
  (三)據中華工程公司函覆原審稱：「本公司與信合企業社雙方所
    簽訂，貴院來函說明三所述之兩項合約（按指信合企業社承
    包該公司高鐵太保站至嘉義市新闢50公尺寬計畫道路第一標
    填土購運、滾壓工程、及廢方處理工程），因該企業社於施
    工期間，表現不佳，無法配合現場需求適時供料，影響工進
    至鉅，故於94年05月25日雙方協議解約；惟本件如不解約，
    合約最終結算數量仍需依業主之結算數量而辦理計價，且如
    施作有瑕疵並應作必要之挖拆與修復（或扣款僱工修繕），
    工程進度落後則有逾期罰款問題、驗收有缺失則應為必要之
    缺失改善（或另行招商修補）等，故鈞院命令本公司陳報本
    件如「不解約」，信合企業社可領取之工程款項為何，本公
    司實難估算。」等語，有該公司96年09月11日（九六）中工
    營字000721-113號函及其檢送之採購工程合約書影本附卷足
    憑（見原審卷第152至172頁），足見信合企業社確有承包該
    公司之上開工程，且將該工程賡續進行至94年05月25日雙方
    才協議解約，被告二人確有將所借得之款項支用於上開工程
    所需。雖雙方因上開事由解約，上開函以該公司難以確實估
    算信合企業社可領取之工程款項為由，未答覆如解約可以領
    取之工程款，然依所檢付之前揭工程合約所載之工程款為00
    000000元，且如前述於解約後該公司仍支付該企業社高達50
    0萬元之工程款，衡情如工程順利進行，未遭解約，該企業
    社將確有超過500萬以上甚多之鉅額工程款可資領取，且如
    前述證人甲○○亦證稱就當時候中華工程公司工程款，被告
    確定應該可以拿到壹仟多萬元。等語，從而被告所辯如未解
    約可領取之工程款達1200萬元之多，應屬非虛，該預期利益
    顯足供本件借款之擔保至明。
  (四)另告訴人於原審審理中亦坦承曾擔任代書，對被告所提供之
    上開擔保權狀上所列土地，於93年12月6日即遭法院查封禁
    止處分，未向地政機關為任何查證等語（見原審卷第204頁
    ），可證被告於借款時既已提出上開土地權狀，可供告訴人
    查證其相關權利，告訴人未為查證，即無法遽認被告與乙○○有施用詐術方法致其陷於錯誤之情事而交付借款，亦足認
    定，是公訴人認告訴人隱匿上開假處分之事實為詐術乙節，
    顯難成立。至公訴人另認被告2人積欠地下錢莊之龐大債務
    ，已無資力清償借款乙節，並未提出任何證據以實其說，此
    部份亦不足採信。
  (五)至被告嗣於94年5月20日將請款帳戶變更至台南區中小企銀
    白河分行，並於94年6月1日將請款帳戶再變更至合作金庫，
    且由被告夥同會計小姐提領所有工程款項五佰萬元，未將該
    款依約償還告訴人丁○○之事實，則僅係被告2人事後債務
    不履行之民事法律問題，顯難據以推定被告2人於借款之初
    即有不法所有之意圖，而向告訴人施用詐術，其理至明。
六、綜上各情參互觀之，本件公訴意旨據以起訴之証據顯不足資
    為被告2人確有本件公訴人所指之詐欺取財犯行之依據，此
    外復無其他積極証據足資証明被告2人有何上開詐欺取財犯
    行，是被告2人被訴上開犯行尚屬不能証明，仍有合理之懷
    疑存在，顯然無法說服本院形成被告2人有罪之確信，原審
    據以諭知無罪之判決，認事用法，經核並無不合，檢察官上
    訴意旨仍認被告2人涉有上開犯行，並據而指摘原判決不當
    ，非有理由，應予駁回。
七、據上論結，應依刑事訴訟法第368條，判決如主文。
本案經檢察官羅清溪到庭執行職務。
中    華    民    國    97    年    6     月    10    日
                  刑事第四庭  審判長法  官  吳志誠
                                    法  官  陳珍如
                                    法  官  羅心芳
以上正本證明與原本無異。
不得上訴。
                                    書記官  蔡振豐
中    華    民    國    97    年    6     月    11    日


司法院資訊處製作；財團法人民間司法改革基金會備份。
